臺灣高等法院臺中分院刑事判決　　　　　　　　　　九十三年度上易字第六七一號
　　上　訴　人
　　即　被　告　丙○○
右上訴人因詐欺案件，不服臺灣台中地方法院九十二年度訴字第二六一二號中華民國
九十三年四月三十日第一審判決（起訴案號：臺灣台中地方法院檢察署九十二年度偵
字第一六六四六號），提起上訴，本院判決如左：
    主  　　文
上訴駁回。
    事  　　實
一、丙○○於民國九十年十月十一日，在臺中民權路區郵局以自己名義申請帳號為0
    00000－0號之存款往來戶使用。丙○○雖預見一般人購買他人金融帳戶使
    用常與財產犯罪密切相關，且取得他人存摺之目的往往在於收取贓款及掩飾犯行
    不易遭人追查，又對於提供帳戶雖無引發他人萌生犯罪之確信，但仍以縱若有人
    持以犯罪亦無違反其本意之不確定幫助犯意，而於九十一年八月間之不詳時、地
    ，將前開帳戶存摺等資料提供予自稱康才華等人之詐騙集團不詳姓名之成員，以
    此方式幫助他人犯罪。嗣「康才華」、「林淑方」、「胡家棟」、「鍾冠玉」之
    不詳姓名成年男女，共同基於意圖為自己不法所有之概括犯意聯絡組成之詐欺犯
    罪集團，由「康才華」於九十一年八月十二日上午八時三十分許，打電話至甲○
    ○處住，向甲○○偽稱：「其係高新銀行專員，你中了港幣二十五萬元，合計新
    台幣（下同）約一百一十一萬二千五百元，惟要扣除稅金百分之十五，如要入會
    員另繳三十一萬元，另可向公司會計林淑方接洽」，甲○○不宜有他，隨即撥打
    電話與自稱「林淑方」之人接洽，「林淑方」乃偽稱：「要繳稅金有二方式，一
    為直接付清十六萬元，一為先付七萬元，等拿到獎金再匯九萬元至高新銀行」，
    甲○○乃陷於錯誤，於同日十一時四十三分許，先依「林淑方」指示將七萬元一
    千元匯入張可鑫（業經臺灣臺中地方法院檢察署以九十一年度偵字第一七九五一
    號起訴，另案審理中）於八十八年四月八日向臺中市○○路郵局所開立帳號○一
    四○六七─九號之帳戶內，匯款後甲○○以電話和自稱該公司主任之「胡家棟」
    聯絡，「胡家棟」偽稱要領彩金須先入會，會費七萬元，甲○○又匯款七萬元至
    王寶貴臺中工業區郵局地○一四三五二─○號之帳戶內，甲○○匯款後，「胡家
    棟」乃向甲○○再偽稱：「係要求匯入港幣七萬元非新台幣」，而再度要求甲○
    ○匯入差額二十四萬元至王寶貴（業經原審判處有期徒刑五月，緩刑二年確定）
    上開帳戶內，甲○○復依指示匯入後，自稱主任之「胡家棟」乃向甲○○詐稱彩
    金將於同日十六時許匯入甲○○帳戶，約二十分鐘許，自稱彩券部主任「鍾冠玉
    」打電話給甲○○偽稱：「你被香港六合彩篩選到，會長幫你下注，下注號碼為
    四九、二六、十四、○七，你於八月十四號核對自由時報第十四版左下角，即可
    知是否得獎？」，並要求甲○○匯香港六合彩下注賭資十萬元至丙○○上開臺中
    民權路郵局第一七六八二六─二號帳戶（下簡稱系爭帳戶）內，甲○○再度依約
    匯款。甲○○於同年八月十四日核對後又中了香港六合彩二千八百五十萬元，「
    鍾冠玉」乃要求甲○○需再匯款五十九萬元，嗣因甲○○察覺有異乃報警，為警
    於九十一年九月十一日上午九時許，趁張可鑫前往臺中市○○路郵局辦理結清上
    開帳戶時當場查獲，另經臺灣臺中地方法院檢察署調閱王寶貴、丙○○帳戶資金
    明細後發現上情。
二、案經臺灣臺中地方法院檢察署檢察官自動檢舉偵查起訴。
    理  　　由
一、訊據上訴人即被告丙○○（以下簡稱被告）固坦承於九十年十月十一日向臺中民
    權路郵局開立帳號第一七六八二六─二號之郵局帳戶，分別於九十年十二月八日
    、九十一年六月六日向郵局辦理存簿、金融卡之掛失，再申請補發存簿、提款卡
    ，又於九十一年三月二十二日、九十一年七月三十一日向郵局辦理申請、變更使
    用電話語音服務等情，惟矢口否認有將存摺、提款卡及密碼提供予不法詐欺集團
    使用之犯行，辯稱：上開帳戶係伊用來存薪水所用，伊雖然有去申請電話語音，
    但伊從未使用該項系統，另存簿及提款卡係伊於九十一年八月間所遺失，伊並未
    交給他人作為詐欺取財之用等語。
二、經查：
（一）上開帳戶為被告所申請開立，且被告分別於上揭時日向郵局辦理存簿、金融卡
      之掛失及申請、變更使用語音電話服務等情，有臺中民權路郵局九十三年三月
      三日中管字第0932100405號函檢送之立帳申請書、申請變更帳戶申請書、身分
      證影本各一份、使用電話語音服務申請書、掛失止付申請書各二份在卷可稽（
      見原審卷第六九至七五頁）。而被害人甲○○受詐欺先後匯款七萬元一千元入
      另案被告張可鑫之帳戶內、七萬元、二十四萬元至同案被告王寶貴之帳戶內，
復又匯入十萬元至被告丙○○之前開帳戶內之事實，除據被害人甲○○於警訊
      、原審審理時指述甚詳（見臺灣臺中地方法院檢察署九十一年度偵字第一七九
      五一號影印卷第十至十四頁、原審卷第一○三至一○五頁），亦有匯款人甲○
      ○受款人張可鑫、王寶貴、丙○○之郵政國內匯款執據四紙（見前開偵查影印
      卷第一一九至一二二頁）及臺中民權路郵局九十三年三月三日中管字第093210
      0405號函檢送之帳戶歷史清單乙份附卷足憑（見原審卷第七六、七七頁以下）
      ，是「康才華」等不法詐欺集團份子確有以被告所申請開立之臺中民權路帳戶
      為詐欺取財犯行供作被害人匯款往來之用無訛。
（二）被告雖辯稱：系爭帳戶係伊用來存薪水所用云云，然觀被告上開帳戶自九十年
      十月十一日申請開戶之後，僅於九十一年三月七日存入一筆五萬元之現金，惟
      該筆金額旋於九十一年三月十三日、十五日即提領完畢，其餘時日該帳戶均僅
      有被告當初開戶時所存入之一百元，直至九十一年六月六日始再有一筆二百元
      之存款外，並無任何交易紀錄，亦未見被告所稱薪資入帳之資料，有臺中民權
      路郵局九十三年三月三日中管字第0932100405號函檢送之帳戶歷史清單乙份附
      卷足憑（見原審卷第七六、七七頁以下），自難認被告上開所辯為真。再參以
      被告對系爭帳戶使用之實際情況，難謂頻繁，自無須將顯少使用之存簿隨身攜
      帶，途增遺失之風險及重新申請之煩累，且被告既自承從未使過電話語音系統
      ，然被告卻分別於九十年十二月八日、九十一年六月六日向郵局辦理存簿、金
      融卡之掛失，並重新申請補發存簿、提款卡，又於九十一年三月二十二日、九
      十一年七月三十一日向郵局辦理無須使用之申請、變更使用電話語音服務等情
      ，實有悖於常理。又以被告在系爭帳戶存款餘額僅一百元之情形下，卻即有前
      開二次重新申辦存簿及提款卡之記錄，應認其對於個人所有之金融帳戶等重要
      資料之保管及使用應有相當之認識，自應善加保管所重新申請之存簿及提款卡
      ，又參諸被告所辯稱：帳戶遺失之九十一年八月間之前，又於九十一年七月三
      十一日甫辦妥更換印鑑及密碼之手續，但其後對於存簿及提款卡再度遺失時卻
      辯稱：因存簿中無大筆金額，故未有任何報案或申辦掛失止付之補救措施云云
      ，自與被告前之舉措大相逕庭，亦與吾人日常生活中之一般經驗法則不符。再
      以帳戶存摺、提款卡遺失者若至金融機構辦理掛失止付，詐欺集團將無法提領
      詐得金額，且詐欺集團若未得原帳戶所有人同意而加以使用，則詐得金額亦有
      可能被原帳戶所有人提領一空，是詐欺集團衡情均不致以遺失之帳戶來做為詐
      騙被害人之出入往來，是被告辯稱：系爭帳戶存摺曾經遺失，但其並未將該帳
      戶出賣或出租予他人，亦不知為何系爭帳戶會遭不法詐欺集團利用為贓款往來
      之用云云，自均無可採。因之，系爭帳戶之存簿及提款卡應為被告以不詳方法
      交由該姓名年籍不詳之「康才華」詐欺集團成員所取得乙節，至堪認定。
（三）次按刑法上之故意，分為直接故意（確定故意）與間接故意（不確定故意），
      「行為人對於構成犯罪之事實，明知並有意使其發生者」為直接故意；又「行
      為人對於構成犯罪之事實，預見其發生而其發生並不違背其本意者」為間接故
      意，刑法第十三條第一項、第二項定有明文。衡諸今日一般人至金融機關開設
      帳戶使用，係極為方便容易且迅速之事，苟有使用金融存款帳戶之正當用途，
      自以使用其本人或可信賴之親友申請之帳戶，最為便利安全，始可避免帳戶名
      義人反悔或心存歹念，利用通知掛失止付、變更存戶印鑑圖章或換摺之方式，
      將帳戶內之款項領走一空，反致使用帳戶人蒙受損失，故苟非意圖以他人之帳
      戶從事不法用途，並藉以逃避查緝，自無花費金錢或以其他方法向無相當信賴
      關係之陌生人取得帳戶使用之理，且近年來以假貸款真詐財之犯罪類型層出不
      窮，該等犯罪，多數均係利用他人帳戶作為詐欺所得財物之出入帳戶，業經媒
      體廣為披載，是依一般人通常之知識、智能及經驗，均已詳知向陌生人購買、
      承租或其他方法取得帳戶者，多係欲藉該帳戶取得不法犯罪所得，且隱匿帳戶
      內資金之實際取得人之身分，以逃避追查，則被告係成年且有智識之人，對此
      亦應知之甚詳，自難諉稱不知，故被告對於交付系爭帳戶之存簿及提款卡予該
      姓名年籍不詳之「康才華」詐欺集團成員，將可能被用來作為詐欺取財等非法
      用途上，應有所預見，且不違背其本意。是以，被告猶仍提供其所有上開郵局
      帳戶予該名年籍不詳之「康才華」詐欺集團成員使用，當堪認被告亦有容任或
      允許該成年女子將被告所有系爭帳戶作為詐欺取財之匯款指定帳戶使用，準此
      ，被告顯有幫助詐欺取財之不確定故意存在，至臻明確。
（四）又按刑法上之幫助犯，係指以幫助之意思，對於正犯資以助力，而未參與實施
      犯罪之行為者而言。查被告將其所有之系爭帳戶提供予該名年籍不詳之「康才
      華」詐欺集團成員作為詐欺取財之匯款指定帳戶，乃係基於幫助該姓名年籍不
      詳之「康才華」詐欺集團成員詐欺取財之不確定故意，而被告提供系爭帳戶予
      姓名年籍不詳之「康才華」詐欺集團成員之行為，要屬詐欺取財構成要件以外
      之行為，則被告應屬以幫助之意思，參與詐欺取財構成要件以外之行為，應以
      詐欺取財之幫助犯論處。綜合上述，被告空言否認幫助詐欺取財之犯行，顯為
      避重就輕之詞，不足採信。本件事證明確，被告右揭幫助詐欺之犯行，至堪認
      定。
三、查前開自稱「康才華」、「林淑方」、「胡家棟」、「鍾冠玉」之不詳姓名成年
    男女所組成之詐欺犯罪集團，以電話佯稱中獎之方式，引誘被害人甲○○陷於錯
    誤，而依渠等之指示先後四次匯款共計四十八萬一千元至指定帳戶內，是前開自
    稱「康才華」、「林淑方」、「胡家棟」、「鍾冠玉」之不詳姓名成年男女所為
    ，係連續犯刑法第三百三十九條第一項之詐欺取財罪。自稱「康才華」、「林淑
    方」、「胡家棟」、「鍾冠玉」之不詳姓名成年男女間，就連續詐欺取財犯行，
    有犯意聯絡及行為分擔，為共同正犯。被告基於幫助不法詐欺集團成員向他人詐
    欺取財之不確定故意，將前述臺中民權路郵局第一七六八二六─二號存簿儲金帳
    戶等資料提供詐財之用，核其所為，係犯幫助犯刑法第三百三十九條第一項之共
    同連續詐欺取財罪，並應依刑法第三十條第二項之規定減輕其刑。公訴人雖認渠
    等自稱「康才華」、「林淑方」、「胡家棟」、「鍾冠玉」、之不詳姓名成年男
    女等人所為，係犯刑法第三百四十條之常業詐欺取財罪，然依公訴人起訴之犯罪
    事實可知，本件僅有被害人甲○○一人出面指證被害事實，因施詐匯款之金額總
    計為四十八萬餘元，能否遽認「康才華」等人有以詐欺取財所得，恃以維生之常
    業犯行，已非無疑；況自稱「康才華」、「林淑方」、「胡家棟」、「鍾冠玉」
    之不詳姓名成年男女，均無法傳喚到庭，渠等就以前述方式詐騙取得之財物，是
    否供作生活之資，而有恃以為生之意思，亦無法查證，而屬不明。是依現存事證
    顯尚無法認定「康才華」等人係犯刑法第三百四十條之常業詐欺罪，則被告所為
    ，尚無法成立幫助常業詐欺罪。復按刑法上之故意，以行為人對於構成犯罪之事
    實，包括犯罪客體、行為、結果等均有具體確定認識，並有意使其發生者為確定
    故意，而行為人對於構成犯罪之事實，雖無具體確定認識，然已預見其發生，而
    其發生不違背其本意者，則為不確定故意。又行為人基於幫助他人犯罪之意思，
    為促成他人犯罪而為犯罪構成要件以外之行為，為幫助犯。本件公訴人另認被告
    與前開「康才華」等人間，就常業詐欺犯行俱有犯意聯絡與行為分擔，應成立共
    同正犯，然查並無被告實際參與常業詐欺犯罪構成要件行為之實據，亦無證據顯
    示被告與不法詐欺集團成員間有何共同為犯罪之謀議之情形，而依公訴人所起訴
    之犯罪事實，亦僅被害人甲○○一人出面指證被害事實，被告參與提供取得詐欺
    取財犯罪所得款項工具，對此犯行施以助力，為詐欺取財罪構成要件以外之行為
    ，應以詐欺取財罪之幫助犯論之，是公訴人上開所指，均應有所誤認，其起訴法
    條顯有未洽，惟其社會基本事實同一，本院自仍應予以審理，並變更其起訴法條
    。原審審酌被告得以知悉所提供之帳戶將有可能遭人供做詐欺取財之工具，竟任
    將將其所有之帳戶交付予不法份子使用，非惟幫助詐騙者遂行詐財目的，同時使
    詐財者得以隱匿其真實身分，降低遭查獲之風險，助長犯罪之猖獗，破壞社會秩
    序甚鉅，兼考量被害人因遭詐騙之款項達四十八萬餘元，且被告犯後未坦承犯行
    ，飾詞卸責等一切情狀，並依刑法第第三十條第二項、第二十八條、第三百三十
    九條第一項、第四十一條第一項前段，罰金罰鍰提高標準條例第一條前段、第二
    條之規定，判處被告有期徒刑五月，如易科罰金，以三百元折算一日，經核其認
    事用法及量刑，均為妥適，並無任何違法或不當之處。被告上訴意旨猶執陳詞，
    否認犯行，自不足取，其上訴為無理由，應予駁回。
四、末被告雖具狀陳明本案案情繁雜，且其無資力聘請律師為其辯護，爰請求本院指
    定辯護人為其辯護云云。然按強制辯護及被告因智能障礙無法為完全陳述之其他
    案件，於審判中，低收入戶者，被告未選任辯護人而聲請指定或審判長認有必要
    者，應指定公設辯護人或律師為其辯護，刑事訴訟法第三十一條第一項後段定有
    明文。依上開規定可知，就上揭其他案件，於審理中必須係低收入戶者，始得聲
    請法院指定辯護人為其辯護。查本案系爭爭點乃被告是否確有遺失上開帳戶存摺
    及提款卡？抑或係其提供上開存款帳戶存摺及提款卡，幫助他人供詐騙之用？其
    案情顯非複雜，且觀被告僅提出在職證明書為證，並未提出其確為低收入戶之相
    關證明文件，參諸其於本院審理時，亦自承其每月薪資約為一萬九千元，顯已超
    過法定最低工資，自難認定被告確屬低收入戶者，而合於上開規定，是本院認被
    告上開所請，於法不合，且無必要，應不予准許，附此敘明
五、據上論斷，應依刑事訴訟法第三百六十八條判決如主文。
本案經檢察官乙○○到庭執行職務。
中      華      民      國　    九十三     年     七      月   二十八 　日
                                臺灣高等法院臺中分院刑事第八庭
                                      審判長法  官  羅　得　村
                                      　　　法　官　劉　榮　服
                                      　　　法　官  黃  文  進
右正本證明與原本無異。
本件檢察官得上訴，被告則不得上訴。
如不服本判決應於收受送達後十日內向本院提出上訴書狀，其未敘述上訴之理由者並
得於提起上訴後十日內向本院補提理由書（均須按他造當事人之人數附繕本）。
　　　　　　　　　　　　　　　　　　　　　　書記官　許　麗　花
中      華      民      國　    九十三     年     七      月   二十八 　日
附錄論罪科刑法條：
刑法第三百三十九條第一項：
意圖為自己或第三人不法之所有，以詐術使人將本人或第三人之物交付者，處五年以
下有期徒刑、拘役或科或併科一千以下罰金。
　　　　　　　　　　　　　　　　　　　　　　　　　　　　　　　　　　　　Ｒ
